【裁判字號】    94,重上,466
【裁判日期】    951212
【裁判案由】    債務人異議之訴等
【裁判全文】
臺灣高等法院民事判決                 94年度重上字第466號
上  訴  人  甲○○
輔  佐  人  丙○○
訴訟代理人  康立平律師
上  訴  人  戊○○
訴訟代理人  劉岱音律師
複  代理人  林正隆律師
上列當事人間債務人異議之訴等事件，兩造對於中華民國94年
7月19日臺灣臺北地方法院93年度訴字第5118號第一審判決各自
提起上訴，經本院於95年11月28日言詞辯論終結，判決如下：
    主      文
原判決關於確認戊○○就原判決附表所示本票債權不存在並命戊
○○給付新臺幣捌拾捌萬元本息部分之訴，及命戊○○負擔訴訟
費用之裁判均廢棄。
上開廢棄部分，甲○○在第一審之訴駁回。
甲○○之上訴駁回。
第一、二審訴訟費用由甲○○負擔。
    事實及理由
一、本件上訴人即被上訴人甲○○ (下稱甲○○)聲明求為判決
    ：(一)原判決關於駁回甲○○後開第二項之訴部分廢棄。(二)戊
    ○○應再給付甲○○新臺幣 (下同)120 萬5,600元，及自民
    事準備書狀繕本送達之翌日即民國 (下同)94 年7月5日起至
    清償日止，按年息5%計算之利息。(三)對造之上訴駁回。
    被上訴人即上訴人戊○○ (下稱戊○○)聲明求為判決：(一)
    對造之上訴駁回。(二)原判決關於不利戊○○部分廢棄。(二)上
    開廢棄部分，甲○○在第一審之訴駁回。
二、甲○○起訴主張：戊○○見伊年老可欺，以代為清償稅款為
    由，使伊陷於錯誤，而於91年11月28日與戊○○簽訂土地買
    賣契約書 (下稱系爭買賣契約書)，將伊所有坐落台北市○
    ○區○○段五小段321地號（面積63平方公尺，公告土地現
    值532萬9,800元)、321之1地號（面積25平方公尺，公告土
    地現值211萬5,000元)，及321之2地號（面積20平方公尺，
    公告土地現值169萬2,000元）等3筆土地 (下稱系爭土地)，
    以60萬元之低價出售予戊○○，並在違反常態的情況下，由
    伊簽交如原判決附表所示，金額分別為150萬元、250萬元及
    300萬元之本票3紙 (下稱系爭本票)。嗣戊○○竟持系爭本
    票向臺灣板橋地方法院聲請裁定准予強制執行，再持以聲請
    原執行法院實施查封拍賣系爭321之2地號土地，因無人應買
    ，而由戊○○以88萬元承受，惟兩造間並無600萬元之本票
    債權，戊○○竟以不存在之上開本票債權強制執行取得系爭
    321之2地號土地，隨即提供該筆土地為擔保，設定債權額
    100萬元之抵押權與訴外人乙○，致伊已不能請求回復該筆
    土地之原狀，自應負侵權行為損害賠償之責任，又該筆土地
    至少有公告土地現值加2成之價值，故戊○○賠償金額至少
    應為208萬5,600元等情，爰求為確認戊○○就系爭本票債權
    不存在，並命戊○○給付120萬5,600元及法定遲延利息之判
    決 (原審判決確認戊○○就系爭本票債權不存在，並判命戊
    ○○給付88萬元及自94年7月5日起至清償日止按年息5% 計
    算之利息；而駁回甲○○其餘之訴。兩造各就其敗訴部分聲
    明不服，提起上訴)。
    戊○○則以：甲○○因曾被詐欺而將系爭土地以2、3萬元之
    低價出售予不詳姓名之第三人並已交付所有權狀，致無法辦
    理系爭土地之過戶手續，為擔保甲○○履行過戶系爭土地予
    伊之義務，兩造乃另訂協議書 (下稱系爭協議書)，約定由
    甲○○簽交系爭本票予伊，由伊持向法院聲請裁定准予強制
    執行，並約定系爭本票僅得作為依法強制執行系爭土地之用
    ，故伊以系爭本票准予強制執行裁定供作聲請強制執行方式
    而取得系爭321之2地號土地所有權，並無違反兩造簽訂系爭
    買賣契約書及系爭協議書之合意，縱認系爭本票係兩造通謀
    而為虛偽之意思表示而簽立，以阻止他人取得系爭土地之所
    有權，亦符合雙方之約定，並無侵權行為可言，是甲○○提
    起本件訴訟，顯欠缺權利保護要件，且系爭321地號、321之
    1 地號2筆土地，已由甲○○於92年6月26日、92年8月5日分
    別過戶予訴外人張如貞及臺北縣石碇鄉，迄今未能過戶予伊
    ，故系爭本票所擔保過戶該2筆土地之債務仍然存在。又系
    爭土地上有多筆建物存在，買受人買受土地後尚需處理其上
    建物之問題，根本不可能以公告土地現值加成計價購用，此
    由系爭321之2地號土地前經原執行法院多次拍賣仍無人應買
    可知，而伊承受系爭321之2地號土地後，已繳付土地增值稅
    22 萬1,707元及地價稅7,176元，足見伊並無低價購買系爭
    土地。又伊曾於93年間向訴外人乙○借款1,200萬元，並以
    己有之坐落台北市○○段○○段579建號建物暨其坐落基地設
    定抵押權予訴外人乙○之妻盧淑卿，故系爭321之2地號土地
    屬上揭債權之副擔保物，不能證明該土地有100萬元之價值
    。若認伊應負損害賠償責任，系爭321之2地號土地之價值，
    亦應以系爭買賣契約書之總價60萬元除以系爭土地之總面積
    108 平方公尺計算，亦即每平方公尺為5,556元，共計11萬
    1,120 元，茲以上揭所代付之稅款主張抵銷云云，資為抗辯
    。
三、經查甲○○主張兩造於91年11月28日就系爭土地簽訂系爭買
    賣契約書及系爭協議書，由伊簽交系爭本票與戊○○持向法
    院供作土地過戶使用，嗣戊○○即持系爭本票向臺灣板橋地
    方法院聲請裁定准予強制執行，並持以聲請原執行法院實施
    查封拍賣系爭321之2地號土地，因無人應買，而由戊○○以
    88萬元承受，並於94年3月21日為訴外人乙○設定100萬元抵
    押權之事實，業據其提出系爭買賣契約書、系爭協議書及土
    地登記謄本為證 (見原審卷一第5頁至第7頁、原審卷二第10
    頁)，並經本院調取臺灣板橋地院91年度票字第10665 號卷
    宗、原執行法院92年度執字第29872號卷宗查明屬實，且為
    戊○○所不爭執，固堪信為真實。
四、甲○○雖主張係被戊○○詐欺而簽訂系爭買賣契約書、系爭
    協議書及簽交系爭本票，致系爭321之2地號土地遭原執行法
    院拍賣，而由戊○○以低價承受後設定抵押權予第三人，而
    受有無法回復原狀之損害云云。惟為戊○○所否認，並以前
    揭情詞置辯；且查：
(一)、甲○○固主張戊○○見其年老可欺，而向其施以詐術，使其
    陷於錯誤而簽訂系爭買賣契約書、系爭協議書及簽交系爭本
    票云云，惟衡以甲○○雖年事稍長，但觀其本人於本件審理
    中猶多次到場應訴，並均能清楚應答，甚且自認：「600萬
    元本票我有簽，是戊○○拿給我簽名的，戊○○說要到法院
    辦理土地過戶的事情」等語，足認其在訂立及簽交上揭契約
    書及本票時，精神意識係屬正常 (見本院卷第43頁、第105
    頁、第119頁、第149頁、第159頁)；而證人即代書丁○○亦
    到場證稱：「當天從早上一直談到下午，賣方甲○○說之前
    有別人用3萬元跟他買畸零地，我們三方去 (臺北市)中正區
    稅捐處查有無報稅單，有無下來完稅，結果報稅單有下來，
    但對方沒有去領，後來我們去建成地政 (事務所)，查有無
    辦過戶登記，結果沒有過戶，確定後甲○○就跟地政事務所
    辦權狀遺失，聲請補發權狀，後來就到劉律師那裡簽買賣契
    約，因為 (簽)買賣合約書之後，兩造說要再加這些內容，
    但無法寫在買賣契約書上，所以才加寫這份協議書」、「從
    一早上開始我就感到他是很小心的人，他並不是不清楚，我
    覺得在律師事務所他是可以確定的，一般內容的文字都是制
    式的，我唸協議書內容給他聽，他沒意見才簽名，土地買賣
    契約書是律師幫他們簽的」等語 (見本院卷第103頁至第105
    頁)，復為甲○○所不爭執 (見本院卷第62頁、第105頁、第
    113頁)，益見甲○○在簽署系爭契約書及協議書時，應已明
    確認知各該契約書及協議書之內容。又甲○○既自認於簽訂
    系爭買賣契約書前，曾與戊○○會同前往臺北稅捐稽徵處中
    正分處查詢有無欠稅一事，當於斯時即已知悉系爭土地之公
    告土地現值及應課稅額，而系爭土地之應納土地增值稅額，
    以93年公告土地現值之一般稅率估算約為200萬元，復為甲
    ○○所不爭執 (見本院卷第133頁、第159頁)，準此，應認
    甲○○決意以60萬元之價格出賣系爭土地予戊○○前，業已
    充分斟酌過系爭土地之客觀交易價值。況甲○○復自認其在
    簽訂系爭買賣契約書前，曾被詐欺而將系爭土地以3萬元之
    低價出賣予第三人，則依一般經驗判斷，其就系爭土地為二
    次買賣時，豈有不更為謹慎之理，此更可由兩造曾於簽訂系
    爭買賣契約書前，先會同前往地政事務所、稅捐稽徵機關查
    明系爭土地之登記暨欠稅情形即足明瞭。再經參諸兩造約定
    之系爭土地買賣總價金為60萬元，較諸甲○○就系爭土地所
    為第一次買賣總價金僅為3萬元，高出20倍，對甲○○而言
    ，並無不利，且系爭321之2地號土地因有第三人之部分建物
    坐落其上，致經3次減價拍賣仍無人應買，始由戊○○按最
    低拍賣價格88萬元承受 (見原執行法院92年度執字第29872
    號執行卷內)，是戊○○抗辯系爭土地上有多筆建物，買受
    人買受後尚需另外處理其上建物之問題，根本不可能以公告
    土地現值計價購用等語，並非無據，故尚難僅憑系爭土地之
    公告土地現值較兩造約定之買賣價格為高，即逕認兩造之簽
    約行為係出自戊○○詐欺所致。綜上，甲○○主張係被戊○
    ○詐欺而出賣系爭土地，並簽訂系爭買賣契約書、系爭協議
    書及簽交系爭本票云云，尚不足取。
(二)、況縱如甲○○所云係被詐欺始簽訂系爭買賣契約書及系爭協
    議書，惟甲○○迄未為撤銷上揭契約之意思表示，是上揭契
    約既未經撤銷，仍屬有效，甲○○仍負有依約履行之義務。
    雖甲○○抗辯系爭買賣契約書簽訂時，已有第三人就系爭土
    地申請辦理過戶中，依土地登記規則第59條之規定，地政機
    關除另有應駁回之事由外，即應為移轉登記，故兩造顯係以
    不能之給付為標的，系爭買賣契約應屬無效云云，惟按土地
    須經登記，始有絕對效力，此觀土地法第43條規定甚明，兩
    造就系爭土地簽訂系爭買賣契約書時，甲○○既仍為系爭土
    地登記之所有權人，則縱有雙重買賣之情形，亦僅生債務不
    履行之問題，尚非以不能之給付為買賣之標的，是甲○○此
    部分之抗辯，亦不足取。
(三)、按因故意或過失，不法侵害他人之權利者，負損害賠償責任
    ，故意以背於善良風俗之方法，加損害於他人者，亦同；違
    反保護他人之法律，致生損害於他人者，負賠償責任，但能
    證明其行為無過失者，不在此限，民法第184條固定有明文
    。惟依系爭協議書第1條約定：「雙方除了在劉大律師岱音
    事務所成立上開土地標示之買賣合約之外，另行約定由乙方
    (指甲○○)開具商業本票參張，金額各為新台幣 (以下同)
    貳佰伍拾萬元正及貳佰萬元正、壹佰伍拾萬元正共參張 (詳
    如附表本票影本)，以供甲方 (指戊○○)法院執行之需，甲
    方絕不可要求乙方償還債務，以維賣方權益」 (見原審卷一
    第7頁)，即甲○○亦自認簽交系爭本票係供戊○○向法院辦
    理土地過戶使用等語 (見本院卷第105頁)，經核與證人丁○
    ○所證稱：「協議書是我依他們2人 (指兩造)意見幫他們寫
    的」、「金額為何這麼開我不知道，作為以後執行需要用，
    他們自己說這是一個方法，為了賣方要把土地過戶給買方」
    、「理論上本票就是為了強制執行」、「我猜想可能是600
    萬元與公告現值比較相近，開本票600萬元只是移轉過戶的
    方法」 (見本院卷第103頁、第104頁)之情形相符，足見戊
    ○○持系爭本票向法院聲請裁定准予強制執行，再以之為執
    行名義聲請查封拍賣而承受系爭321之2地號土地之作為，應
    屬兩造為達成過戶系爭土地予戊○○之目的所合意採行之方
    式，且戊○○承受系爭321之2地號土地之結果，亦不違反甲
    ○○簽訂系爭買賣契約書、系爭協議書及簽發系爭本票之本
    意，自無侵權可言。況系爭321之2地號土地雖因強制執行之
    結果而由戊○○承受取得，惟甲○○亦已依系爭買賣契約書
    之約定取得請求給付買賣價金之債權，尤難認有何損害 (
    最高法院63年度第2次民庭庭推總會議決議 (二)參照)，是
    甲○○主張戊○○應負侵權行為損害賠償之責任，即不足取
    。
(四)、又系爭買賣契約書第3條付款方式雖約定：「第一期：簽訂
    本約時已付定金新台幣 (下同)貳萬元正，乙方 (指甲○○
    )如數收取，不另立收據。第二期：核發稅單時付第二次款
    參萬元。第三：過戶完成尾款伍拾伍萬元」，惟經徵諸兩造
    於其後所簽訂之系爭協議書，係約定採行以本票強制執行之
    方式辦理系爭土地之過戶，已如上述，是雙方應已就上揭買
    賣契約書所約定之付款方式予以合意變更，從而，戊○○聲
    請強制執行系爭321之2地號土地及其後之承受行為，自與系
    爭買賣契約書所約定之上揭付款義務，並不具有對價關係，
    是甲○○以戊○○尚未給付第2期買賣價金，其可行使同時
    履行抗辯權為由，主張戊○○聲請法院強制執行並承受系爭
    321之2地號土地之行為，應屬侵權行為云云，亦不足取。
(五)、次按民事訴訟法第247條所謂即受確認判決之法律上利益，
    須因法律關係之存否不明確，致原告在私法上之地位有受
    侵害之危險，而此項危險得以對於被告之確認判決除去之者
    ，始為存在 (最高法院27年上字第316號判例參照)。查戊○
    ○始終自認系爭本票僅係供作強制執行系爭土地之用，且不
    爭執其與甲○○間並無系爭本票所載金額600萬元之債權 (
    包含向原執行法院承受系爭321之2地號土地之88萬元債權)
    存在 (見原審卷二第27頁；本院卷第34頁、第35頁、第83頁
    )，而戊○○之所以持系爭本票聲請法院裁定准予強制執行
    並予執行取得系爭321之2地號土地，又係依系爭協議書之約
    定，俾達系爭土地過戶予戊○○之目的，且戊○○亦從未有
    其他對甲○○主張系爭本票債權存在之情事，已如上述，從
    而，甲○○在私法上之地位，顯不因戊○○持有系爭本票並
    據以聲請裁定准予強制執行之行為而受有侵害之危險，依上
    揭說明，甲○○自自無即受確認判決之法律上利益可言，是
    甲○○請求確認戊○○就系爭本票債權不存在云云，應屬無
    據。
(六)、綜上所述，甲○○請求確認戊○○就系爭本票債權不存在，
    及本於侵權行為之法則，請求戊○○給付208萬5,600元及法
    定遲延利息，均屬不應准許。從而，原審就上開不應准許之
    其中確認戊○○就系爭本票債權不存在及戊○○應給付88萬
    元本息部分，所為戊○○敗訴之判決，自有未洽，戊○○之
    上訴論旨指摘原判決此部分不當，求予廢棄改判，為有理由
    ；就上開不應准許之其中戊○○應再給付120萬5,600元本息
    部分，所為甲○○敗訴之判決，所持理由雖與本院不同，惟
    其結果並無二致，仍應維持，甲○○之上訴論旨指摘原判決
    此部分不當，求予廢棄改判，應認為無理由。
五、至兩造其餘之攻擊或防禦方法及未經援用之證據，經本院斟
    酌後，認為均不足以影響本判決之結果，自無逐一詳予論駁
    之必要，併此敘明。
六、據上論結，本件戊○○之上訴為有理由，林文賽之上訴應認
    為無理由，依民事訴訟法第450條、第449條第2項、第78條
    ，判決如主文。
中    華    民    國    95    年    12    月    12    日
                    民事第六庭
                        審判長法  官  林鄉誠
                              法  官  楊豐卿
                              法  官  許紋華
正本係照原本作成。
如不服本判決，應於收受送達後20日內向本院提出上訴書狀，其
未表明上訴理由者，應於提出上訴後20日內向本院補提理由書狀
（均須按他造當事人之人數附繕本）上訴時應提出委任律師或具
有律師資格之人之委任狀；委任有律師資格者，另應附具律師資
格證書及釋明委任人與受任人有民事訴訟法第466條之1第1項但
書或第2項（詳附註）所定關係之釋明文書影本。
中    華    民    國    95    年    12    月    13    日
                              書記官  潘大鵬
附註：
民事訴訟法第466條之1（第1項、第2項）：
對於第二審判決上訴，上訴人應委任律師為訴訟代理人。但上訴
人或其他法定代理人具有律師資格者，不在此限。
上訴人之配偶、三親等內之血親、二親等內之姻親，或上訴人為
法人、中央或地方機關時，其所屬專任人員具有律師資格並經法
院認為適當者，亦得為第三審訴訟代理人。


司法院資訊處製作；財團法人民間司法改革基金會備份。
